【裁判字號】    97,上訴,2902
【裁判日期】    970912
【裁判案由】    家暴殺人未遂
【裁判全文】
臺灣高等法院刑事判決                97年度上訴字第2902號
上  訴  人  臺灣板橋地方法院檢察署檢察官
上  訴  人
即  被  告  丙○○
指定辯護人  本院公設辯護人乙○○
上列上訴人因被告家暴殺人未遂案件，不服臺灣板橋地方法院97
年度訴字第130號，中華民國97年4月28日第一審判決（起訴案號
：臺灣板橋地方法院檢察署96年度偵字第29040號），提起上訴
，本院判決如下：
    主  文
原判決撤銷。
丙○○傷害人之身體，處有期徒刑玖月。扣案之菜刀壹把沒收。
    事  實
一、丙○○與甲○○原係同居關係之男女朋友，二人間具有家庭
    暴力防治法第3條第2款之家庭成員關係。丙○○於民國96年
    12月2日下午7時許，在臺北縣樹林市○○路3巷3號4樓住處
    ，與甲○○因討論分手而起爭執，竟萌傷害犯意，先徒手毆
    打甲○○頭、臉等處，繼而持其所有，置於廚房流理台上之
    丁○○○，割傷甲○○之左手臂、左手食指及右耳殼，致甲○○受有右耳殼1.5X0.3公分裂傷合併軟骨折、左手臂10XO.
    5公分裂傷、左手食指4公分裂傷、左手挫傷血腫4X3公分等
    傷害。嗣經甲○○報警查獲，並扣得上開丁○○○。
二、案經甲○○訴由臺北縣政府警察局樹林分局移送臺灣板橋地
    方法院檢察署檢察官偵查起訴。
    理  由
一、證據能力：證人即告訴人甲○○於偵查中之證詞，業經具
    結（偵卷第37頁），且無證據足證有何顯有不可信之情況，
    依刑事訴訟法第159條之1第2項規定，自有證據能力。臺
    北縣立醫院96年12月2日北縣醫診字第968739號驗傷診斷書
    及甲○○之病歷摘要表暨就診病歷影本及該院覆本院函等其
    中病歷摘要與驗傷診斷書，雖有出入之處，然尚無何顯不可
    信之狀況，依刑事訴訟法第159條之4第2款等規定，有證據
    能力。告訴人甲○○於警詢時之陳述，係被告以外之人於
    審判外之陳述，辯護人主張不具有證據能力（本院卷第40頁
    背面），依刑事訴訟法第159條第1項規定，尚無不合，因認
    不具有證據能力。
二、訊據上訴人即被告固不諱言：於上揭時、地與甲○○發生肢
    體衝突並爭奪上揭菜刀，甲○○事後受有上揭傷害等情，惟
    否認有持刀砍傷甲○○之事，辯稱：係甲○○至廚房拿出上
    揭菜刀，威脅伊不要傷害她、不要打她，伊上前與甲○○拉
    扯之間，菜刀就不小心劃傷甲○○的手等語。經查：
（一）有關被告於上開時地，與甲○○因分手事起爭執，竟先徒
      手毆打甲○○頭、臉等處，復持置於廚房流理台上之菜刀
      一把，割傷甲○○之左手臂、左手食指及右耳殼，致甲○○受有右耳殼1.5公分X0.3刀傷合併軟骨折、左手臂10XO.
      5公分裂傷、左手食指4公分刀傷、左手挫傷血腫4X3公分
      等傷害等情，業據證人即告訴人甲○○偵訊及原審證述明
      確（偵卷第35頁，原審卷第48頁），並有案發現場、菜刀
      、甲○○受傷情形照片共6張、臺北縣立醫院96年12月2日
      北縣醫診字第968739號驗傷診斷書1紙（偵卷第21-24頁）
      、甲○○之病歷摘要表暨就診病歷影本（原審卷第35-40
      頁）附卷可參，且有丁○○○扣案可資佐證，此部分事實
      ，堪予認定。
（二）有關臺北縣立醫院96年12月2日北縣醫診字第968739號驗
      傷診斷書與甲○○之病歷摘要表暨就診病歷影本之記載有
      出入之處，惟該院函復本院稱：二者有些差異，可能是書
      寫時筆誤，建議以診斷書為主，且有照片為證。在甲診之
      紀錄上，左手手指之傷口長度，可能在作業時匆忙而在長
      度紀錄上比較粗略。最後診斷病名：右耳耳殼裂傷、左手
      挫傷血腫、左前臂裂傷、左手食指裂傷等語（本院卷第58
      頁），且參酌受傷照片及急診病歷所繪傷勢圖（原審卷第
      37頁背面，40頁），因認被害人之傷勢為：右耳耳殼1.5X
      0.3公分裂傷合併軟骨折、左手臂10XO.5公分裂傷、左手
      食指4公分裂傷、左手挫傷血腫4X3公分等傷害。
（三）被告辯稱：甲○○所受刀傷係雙方爭奪上揭菜刀過程中不
      慎劃傷乙節，然被告於警詢稱：甲○○跑到廚房拿菜刀威
      脅伊不要打她，當時情急想把甲○○手中菜刀奪下，混亂
      中不小心將甲○○的手割傷，之後用刀背嚇嚇甲○○，將
      她壓在地上，用刀抵住洪女頸部等語（偵卷第17頁），已
      自承以菜刀劃傷被害人，至於其於偵訊稱：洪女之左手及
      右耳，均係在兩人爭奪菜刀之過程中劃傷云云（偵卷第28
      、29頁），於原審先稱：當時係因甲○○用刀砍伊，伊怕
      她砍到伊，所以伊才將她手上的刀拿下來，伊不知道她所
      受的傷是如何造成的云云（原審卷第16頁），又改稱：洪
      女從廚房出來的時候，右手手拿菜刀，並且左手手背已經
      在流血，有好幾道縱向朝向手指的傷痕，而且有流血，傷
      痕看起來是割傷的，洪女當時除了左手手背受傷之外，當
      時她身上其他地方並沒有受傷，忽然間右手就將刀高高舉
      起，伊就把她的右手抓住，然後打她的右手，開始把菜刀
      搶下來，但洪女也用她的左手來抓伊的右手，伊搶下菜刀
      之後就到廚房拿毛巾替她包紮，因為伊在搶她手上的菜刀
      時，有用力打她的右手，菜刀就被伊拿起來，伊就先放在
      桌上，之後帶洪女到廚房去包紮，她說不要，又要跑出去
      ，伊就將她抓住，她後來去撞到電視桌的桌角，她就冷靜
      下來云云（原審卷第16頁），前後不一，難予輕信，何況
      ，被告於警詢稱：曾以刀割傷洪女手臂、用刀抵住洪女頸
      部等節，與證人甲○○所述遭被告持刀削到手臂及耳朵等
      節相符，自堪採信，是被告空言所辯，不足採信。
（四）被害人甲○○指被告係意圖殺人，而公訴意旨認被告涉有
      殺人未遂罪嫌，無非係以被告持客觀上足以致人於死之丁○○○朝洪女身體重要部位即頭部等處砍殺，致告訴人受
      有上揭多處傷害等情為據。惟按刑法殺人罪之成立，不僅
      客觀上須有殺人之行為，且行為人於主觀上須具有使人死
      亡之知與欲，始足當之，而刑法上殺人未遂與傷害罪之區
      別，即在於行為人下手加害之時，是否明知或預見足以致
      人於死，至行為人之主觀犯意，應通盤審酌行為時之一切
      客觀環境及其他具體情形，諸如：行為人與被害人之關係
      、仇隙，是否足以引發殺人動機，行為當時之手段是否猝
      然致被害人難以防備，攻擊時之力道是否猛烈足以使人斃
      命，被害人所受之傷勢，攻擊後之後續動作是否意在取人
      性命等，被害人受傷之多寡，及是否致命部位，雖可藉為
      認定有無殺意之心證，且為重要之參考資料，惟非判斷二
      罪間之絕對標準，仍須斟酌當時客觀環境及其他具體情形
      加以判斷，最高法院18年上字第1309號、10年上字第718
      號、20年非字第104號著有判例可參。查：被告辯稱：當
      時用刀背嚇嚇她等語（偵卷第10頁），核與證人即被害人
      甲○○於偵訊及原審證稱：他用菜刀頭刺我腹部，因菜刀
      頭非尖銳無法刺進肚子等語（偵卷第35頁，原審卷第48頁
      ），是被告所辯，即非無據，衡情，倘被告當時意欲殺人
      ，當係以刀鋒刺砍被害人，豈會以鈍面刺人？是被告辯稱
      ：無殺人之意等語，尚非無據，再者，觀諸被害人於96年
      12月2日20時許送至臺北縣立醫院急診時，呼吸、脈搏等
      生命徵象穩定，意識清楚，活動力正常，於同日21時45分
      由家人接走離去等情，有臺北縣立醫院甲○○之急診病歷
      在卷可按（原審卷第37頁），而該院函復本院稱：左手食
      指傷口在關節處，按臨床經驗，沒有傷及肌腱。不致影響
      功能或造成殘障。前臂之傷口，沒有傷及肌肉，會留下疤
      痕，在功能上沒有造成障礙等語（本院卷第59-60頁），
      是被害人之傷勢，未及肌肉或肌腱，足認其當時傷勢並非
      甚重，且被告當時所持之菜刀，刀刃鋒利，結構完整等情
      ，有照片2張附卷可稽，顯有相當程度之殺傷力，倘如被
      害人所指：被告係砍殺，意欲殺人等情，衡諸被害人當時
      手無寸鐵，勢難抵擋，縱有閃躲，所受傷勢，當甚嚴重，
      豈會未傷及肌肉或肌腱？堪認被告下手力道尚非甚重，且
      非砍殺，佐以被告於被害人負傷躲入浴室後，並未持續攻
      擊，嗣被害人走出浴室時，亦未加以攻擊，倘蓄意殺人，
      豈會善罷甘休？是被告辯稱：無殺害洪女之犯意乙節，非
      不可採。至於證人甲○○所指，與上開證據有間，尚難遽
      採。此外查無其他積極事證足以證明被告有殺人犯意，因
      認被告具有傷害犯意。
綜上，被告否認傷害犯行，不足採信，事證明確，被告犯行已堪
認定。
三、核被告所為，係犯刑法第277條第1項普通傷害罪。公訴意旨
    認被告係涉犯殺人未遂罪嫌，尚有誤會，惟起訴基本社會事
    實同一，爰變更起訴法條如上。
四、原審以事證明確，予以論罪科刑，固非無見，惟有關臺北縣
    立醫院96年12月2日北縣醫診字第968739號驗傷診斷書與甲○○之病歷摘要表暨就診病歷影本之記載有出入之處，未予
    究明，即均採用，不無矛盾，致原判決所載被害人傷勢與本
    院認定不同，尚有未洽。被告上訴否認犯行，公訴人循告訴
    人請求認被告涉犯殺人未遂罪，均無理由。惟原判決既有上
    述可議之處，即屬不能維持，爰審酌被告犯罪動機係與告訴
    人感情糾紛，犯罪手段係持利器傷害告訴人，告訴人所受傷
    勢非重，且不影響日常生活，而告訴人索求七百餘萬元，致
    未能和解，被告犯後坦承部分犯行，及原審未審酌被害人傷
    勢未傷及肌肉、肌腱，而處有期徒刑一年六月，不無失重之
    虞等一切情狀，量處如主文第二項所示之刑。扣案之丁○○○，為被告所有，且供本件犯罪使用，業據被告自承在卷，
    爰依刑法第38條第1項第2款規定宣告沒收。
據上論斷，應依刑事訴訟法第369條第1項前段、第364條、第299
條第1項前段、第300條，刑法第277條第1項、第38條第1項第2款
，刑法施行法第1條之1，判決如主文。
本案經檢察官姜貴昌到庭執行職務。
中    華    民    國    97    年    9     月    12    日
                  刑事第十八庭審判長法  官  吳鴻章
                                    法  官  陳健順
                                    法  官  周政達
以上正本證明與原本無異。
檢察官如不服本判決，應於收受送達後十日內向本院提出上訴書
狀，其未敘述上訴之理由者並得於提起上訴後十日內向本院補提
理由書（均須按他造當事人之人數附繕本）。
被告不得上訴。
                                    書記官  莊昭樹
中    華    民    國    97    年    9     月    12    日
附錄：本案論罪科刑法條全文
中華民國刑法第277條
（普通傷害罪）
傷害人之身體或健康者，處3年以下有期徒刑、拘役或1千元以下
罰金。
犯前項之罪因而致人於死者，處無期徒刑或7年以上有期徒刑；
致重傷者，處3年以上10年以下有期徒刑。


司法院資訊處製作；財團法人民間司法改革基金會備份。
